ACORDAO-COMPLETO-2377885

ACÓRDÃO 2566/2019 ATA 41/2019 - PLENÁRIO

VISTOS, relatados e discutidos estes autos de Monitoramento do cumprimento das determinações e recomendações exaradas no Acórdão 1784/2017-TCU-Plenário, da relatoria do Ministro José Múcio Monteiro, em sede de auditoria operacional (TC Processo 013.712/2016-0) , cujo objetivo foi verificar como a Eletrobras e o Cepel têm aplicado os recursos destinados por lei ou estatutariamente para a Pesquisa, Desenvolvimento e Inovação (PD&I) ,
ACORDAM os Ministros do Tribunal de Contas da União, reunidos em Sessão Plenária, diante das razões expostas pelo Relator, em:
9.1.  considerar, com relação às deliberações do Acórdão 1784/2017-TCU-Plenário:
9.1.1. cumpridas as determinações exaradas nos subitens 9.1.2 e 9.2;
9.1.2. implementadas as recomendações feitas nos subitens 9.4.1, 9.4.2, 9.5.1, 9.5.2, 9.5.3, 9.5.4, 9.5.5 e 9.5.6;
9.1.3.  parcialmente cumprida a determinação consubstanciada no subitem 9.1.1;
9.1.4. em implementação as recomendações 9.3 e 9.5.7, sem necessidade de serem monitoradas;
9.2. com fundamento nos arts. 71, inciso IV, da Constituição Federal, 1º, inciso II, e 43, inciso I, da Lei 8.443/1992, c/c o art. 250, incisos II, do Regimento Interno:
9.2.1. determinar à Eletrobras que, no prazo de 90 (noventa) dias, apresente plano de ação específico que contemple em sua estrutura os seguintes elementos: responsáveis, atividades, prazos, metas e indicadores de desempenho para as ações atualmente implementadas que visam a solucionar o problema indicado no item 9.1.1 do Acórdão 1784/2017-TCU-Plenário, assim como para as questões referentes à dificuldade no processo de contratação de auditoria independente e ao excessivo saldo de obrigações pendentes, ficando, a critério da estatal, a utilização como referencial da sistemática de cálculo deduzida pela equipe de auditoria operacional em seu relatório à peça 4, p. 43-46 do TC Processo 004.206/2019-3;
9.3. determinar à SecexEstataisRJ que monitore o cumprimento do item anterior, por meio da autuação de processo específico;
9.4. arquivar os presentes autos, com fundamento no inciso V do artigo 169 do RI/TCU.

Monitoramento do cumprimento das determinações e recomendações proferidas no âmbito de auditoria cujo objetivo foi verificar como a Eletrobras e o Cepel têm aplicado os recursos destinados por lei ou estatutariamente para a Pesquisa, Desenvolvimento e Inovação (PD&I).

Centrais Elétricas Brasileiras S.A. (Eletrobras) e Centro de Pesquisas de Energia Elétrica (Cepel).

3. Interessado: TCU

13.1. Ministros presentes: José Mucio Monteiro (Presidente), Walton Alencar Rodrigues, Augusto Nardes, Raimundo Carreiro (Relator) e Ana Arraes.
13.2. Ministros-Substitutos convocados: Marcos Bemquerer Costa, André Luís de Carvalho e Weder de Oliveira.

ACORDAO-COMPLETO-2394191

Acórdão de Relação 242/2020 - Plenário

Acórdão de Relação

RAIMUNDO CARREIRO

Adoto como Relatório, nos termos do art. 1º, § 3º, inciso I, da Lei 8.443/92, a instrução de peça eletrônica 34,  lavrada no âmbito da Secretaria de Controle Externo da Administração Indireta no Estado do Rio de Janeiro (SecexEstataisRJ) , endossada pelo diretor da subunidade e pelo titular da unidade técnica (peças 35 e 36) :
	"INTRODUÇÃO
1.	Tratam os autos de monitoramento acerca do cumprimento das determinações e recomendações proferidas no âmbito de auditoria operacional (TC Processo 013.712/2016-0) cujo objetivo foi verificar como a Eletrobras e o Cepel têm aplicado os recursos destinados por lei ou estatutariamente para a Pesquisa, Desenvolvimento e Inovação (PD&I) . 
2.	O processo originário foi apreciado, em 16/8/2017, mediante o Acórdão 1784/2017-TCU-Plenário, da relatoria do Ministro José Múcio Monteiro (peça 2) , no qual se consignou o seguinte, na parte que interessa ao presente trabalho:
9.1 determinar à Eletrobras que, no prazo de 120 (cento e vinte) dias: 
9.1.1 apresente plano de ação específico para a solução do problema relativo à baixa capacidade de execução no âmbito das empresas Eletrobras de projetos de Pesquisa, Desenvolvimento e Inovação (PD&I) regulados pela Lei 9.991/2000 e para os baixos índices de apresentação de relatórios finais de projetos (prestações de contas) à Aneel, de que decorrem o inexpressivo volume de recursos já reconhecidos pela agência reguladora como efetivamente executados pelo Sistema Eletrobras; 
9.1.2 apresente ao TCU estudo analítico e conclusão, ouvido o Cepel, sobre a legalidade, a oportunidade e a conveniência de se manter a classificação das informações sobre as receitas e os custos das ações de PD&I do Centro como reservadas, na forma postulada pelo Cepel na sua Carta DG-2822/2017, de 6/2/2017; 
9.2 determinar à Eletrobras e ao Cepel que apresentem, em seus próximos relatórios de gestão, informações detalhadas sobre a situação de implementação da metodologia de avaliação de resultados das ações de PD&I que ora se encontra em desenvolvimento; 
9.3 recomendar à Eletrobras e ao Cepel que analisem a viabilidade, a conveniência e a oportunidade de incorporar, na estruturação dos seus processos de avaliação de resultados das ações de PD&I, conceitos e elementos relacionados aos objetivos da avaliação e às fases adotadas na sistemática de avaliação, assim como a diferenciação, característica a esses processos, entre a avaliação da performance do conjunto das ações integrantes de um programa de PD&I - ou de uma parte desse conjunto (program evaluation) - e a avaliação da performance de particulares ações integrantes desse programa de PD&I (project evaluation) , tais como os adotados no âmbito do modelo de avaliação do Advanced Technology Program, do NIST, ou em outros modelos congêneres; 
9.4 recomendar ao Cepel que avalie a conveniência e oportunidade de: 
9.4.1 elaborar e implementar o regimento interno da instituição, conforme previsto na alínea "f" do § 2º do artigo 30 do Estatuto Social, e adotar as medidas necessárias ao funcionamento e exercício das competências do Conselho Consultivo previsto no art. 44 do seu Estatuto Social;
9.4.2 observar, quando da aprovação do seu Programa de Trabalho anual, a necessidade de dotar esse instrumento de planejamento dos elementos essenciais para a adequada implementação da estratégia de PD&I do Sistema Eletrobras no âmbito daquele Centro, tais como a indicação dos objetivos estratégicos do Sistema Eletrobras e/ou do Cepel aos quais estão conectadas as ações de PD&I; as metas estabelecidas ao longo do seu marco temporal e os indicadores com base nos quais elas serão aferidas; os produtos e resultados que se almeja alcançar; os recursos que serão utilizados na sua consecução, os investimentos que se estima fazer, e os mecanismos de accountability pública das ações; 
9.5 recomendar à Eletrobras que avalie a conveniência e oportunidade de: 
9.5.1 adotar as providências necessárias ao cumprimento do disposto na Resolução RES- 116/2012, particularmente no seu item 8, ou outro ato normativo que venha a substituir, implementando adequadamente as instâncias de governança e gestão da PD&I no âmbito do Sistema Eletrobras, compreendendo a aprovação da nova Política de Tecnologia e PD&I, em conformidade com os requisitos da mencionada Resolução, e o regimento interno e demais mecanismos para o funcionamento de todos os órgãos nela previstos; 
9.5.2 adotar medidas para aprovar e instituir os planos estratégicos atinentes à PD&I do Sistema Eletrobras, contendo os elementos essenciais para a implementação da referida política, tais como a indicação dos objetivos estratégicos do Sistema Eletrobras aos quais estão conectadas as ações de PD&I; as metas estabelecidas ao longo do seu marco temporal e os indicadores com base nos quais elas serão aferidas; os produtos e resultados que se almeja alcançar; os recursos que serão utilizados na sua consecução, os investimentos que se estima fazer, e os mecanismos de accountability pública das ações; 
9.5.3 adotar medidas para implementar norma interna instituindo sistemática para o planejamento estratégico e governança das ações de PD&I que contemple elementos que viabilizem o adequado desempenho dessas funções, concernentes à seleção e priorização, acompanhamento, avaliação e accountability dessas ações; 
9.5.4 desenvolver planejamento específico sobre os investimentos a serem realizados em ações de PD&I no âmbito do Sistema Eletrobras e do Cepel, avaliando a possibilidade prevista no § 3º do art. 4º da Lei 9.991/2000 em face dos seus possíveis impactos em relação aos investimentos a serem efetuados em projetos de PD&I regulados pela Aneel; 
9.5.5 apresentar plano de ação que contenha detalhamento de providências a serem tomadas, seus responsáveis, prazos e recursos necessários, para aperfeiçoar o processo de gestão integrada da carteira de ações de PD&I do Sistema Eletrobras, englobando os projetos de PD&I das subsidiárias e do Cepel, e contemplando (i) a edição de normas específicas sobre os processos relacionados às diversas fases da gestão de PD&I, especialmente seleção, priorização, balanceamento, acompanhamento e controle; (ii) a implementação e o funcionamento das instâncias de governança e gestão previstas na RES-116/2012; e (iii) a aquisição e/ou o desenvolvimento e a implantação de bases de dados e softwares que subsidiem a gestão integrada do portfólio de ações de PD&I; 
9.5.6 efetuar avaliação da nova versão dos sistemas de informação de controle dos custos das ações de PD&I do Cepel, de modo a verificar se as informações neles armazenadas sobre os custos dos projetos são confiáveis, fidedignas e tempestivas e se permitem ampliar a transparência das dimensões econômica e financeira das ações de PD&I do Centro e gerar subsídios às instâncias de planejamento e gestão da inovação tecnológica no âmbito da Eletrobras; 
9.5.7 implementar ações de acompanhamento regular e periódico dos custos das ações de PD&I do Cepel, a partir das informações a serem disponibilizadas pelo sistema de custos do Centro; 
 (...) 
3.	Por meio do ofício CTA-CAI-078/2017, de 28/11/2017, a Eletrobras solicitou a extensão, por mais 60 (sessenta) dias, do prazo de resposta acerca das ações implementadas em decorrência do acórdão indicado. O pleito foi autorizado por esta unidade técnica consoante despacho à peça 30, sendo que as informações encaminhadas pela estatal estão inseridas às peças 31-33. 
4.	Posteriormente, já em sede do presente monitoramento, a SecexEstataisRJ requisitou informações complementares sobre o assunto, no que foi atendida pela estatal conforme ofício CTA-CAI-1850/2019, de 17/6/2019, à peça 29.
5.	Para efeito da análise do grau de atendimento das deliberações, as diversas determinações e recomendações proferidas serão agrupadas por destinatário na presente instrução, observando-se a seguinte sequência: (i) Eletrobras, (ii) Cepel e (iii) em conjunto.
EXAME TÉCNICO
Determinações à Eletrobras
Item 9.1.1: apresentar, no prazo de 120 (cento e vinte) dias, plano de ação específico para a solução do problema relativo à baixa capacidade de execução no âmbito das empresas Eletrobras de projetos de Pesquisa, Desenvolvimento e Inovação (PD&I) regulados pela Lei 9.991/2000 e para os baixos índices de apresentação de relatórios finais de projetos (prestações de contas) à Aneel, de que decorrem o inexpressivo volume de recursos já reconhecidos pela agência reguladora como efetivamente executados pelo Sistema Eletrobras.
Situação que levou à proposição da deliberação
6.	As atividades de pesquisa, desenvolvimento e inovação (PD&I) têm o potencial de gerar ganhos de eficiência e competitividade para as empresas do setor elétrico nacional, notadamente nos segmentos de geração, transmissão e distribuição. 
7.	No âmbito do Sistema Eletrobras, essas atividades adquiriram maior relevância com a criação do Cepel, em 1974, contemplando uma infraestrutura científica e de pesquisa permanente, voltada ao desenvolvimento de tecnologias avançadas em sistemas e equipamentos elétricos. 
8.	Posteriormente, houve uma evolução nesse ambiente de inovação em decorrência do novo marco regulatório que impôs às concessionárias dos serviços de energia elétrica a aplicação de um percentual mínimo da sua receita em PD&I (Lei 9.991/2000) .
9. 	A par dos critérios orientadores do montante de investimentos obrigatórios, demandados pelo inciso II do art. 4º da referida lei, a equipe de auditoria operacional consolidou um panorama indicativo da evolução dos dispêndios em PD&I do Sistema Eletrobras, explicitados em forma de gráfico e tabela à peça 22, p. 95-96. 
10.	Os dados ali apresentados informam um quadro geral significativo de obrigações pendentes que subsidiaram a conclusão, no relatório de auditoria, acerca dos baixos índices de execução dos valores relativos aos investimentos em projetos de PD&I, alertando sobre a possibilidade de aplicação de penalidades por parte do órgão regulador (Aneel) .
11.	Na mesma linha, observou-se a reduzida capacidade das empresas do Sistema Eletrobras em prestar contas da execução dos referidos projetos, tomando por base o volume de relatórios já submetidos à análise final da Aneel, cuja conclusão determina o reconhecimento pelo órgão regulador dos investimentos aptos a serem considerados como executados.
12.	Sobre essa situação, o Ministro Relator José Múcio Monteiro observou, em seu Voto condutor do Acórdão 1784/2017-TCU-Plenário, que "dos projetos cadastrados na Aneel pelas empresas do sistema Eletrobras, apenas 0,4% foram reconhecidos como efetivamente executados, enquanto, se consideramos todo o setor elétrico, o índice é de 8,9%, com algumas empresas registrando valores ainda mais altos, a exemplo da CPFL, Tractebel, Light e Ampla, com 33,8%, 23,3%, 15,3% e 14,9%, respectivamente".
Providências adotadas pela Eletrobras (peça 32) 
13.	Inicialmente, a estatal informa que sua Diretoria Executiva deliberou, por meio da Resolução 813/2017, de 18/12/2017 (peça 32, p. 8-12) , pela reestruturação da Comissão de Política Tecnológica - CPT, cujas atribuições básicas, em relação ao segmento de PD&I das empresas do Sistema Eletrobras, são: (i) definir políticas, diretrizes e objetivos estratégicos (ii) aprovar a elaboração do Plano Anual (iii) avaliar e acompanhar o resultado do portfólio de projetos e (iv) aprovar o processo de prestação de contas das ações do Plano Anual.
14.	Nesse sentido, a Secretaria Executiva do CPT foi igualmente reestruturada, tendo por atribuições gerais submeter à aprovação do CPT, com o apoio de grupos temáticos, os seguintes documentos: (i) Plano Anual (ii) processo de acompanhamento das ações e (iii) processo de prestação de contas.
15.	Quanto à baixa capacidade de execução e de prestação de contas de projetos de PD&I, a Eletrobras buscou informações junto às suas subsidiárias de modo a identificar as causas dos problemas apontados na auditoria operacional. A estatal consolidou o resultado desse levantamento em duas vertentes, associando as questões à atuação (i) das empresas do Sistema Eletrobras e (ii) da Aneel.
16.	No tocante à prestação de contas, a estatal relacionou como causa os seguintes procedimentos à atuação do órgão regulador:
- a regulamentação da Aneel para a fase final dos projetos de PD&I é complexa e constitui um "gargalo" para a conclusão do processo, fato reconhecido pela Agência;
- demora na atualização pela Aneel das informações já enviadas pelas empresas sobre projetos, como: exclusão de projetos cancelados, eliminação de projetos duplicados e alteração do valor de projeto;
- demora na análise e processamento das informações enviadas pelas empresas sobre os projetos já concluídos;
- falta de diferenciação dos projetos considerados como "interesse em execução" daqueles realmente em andamento ou concluídos; e
- falha na contabilização de projetos realizados de forma cooperada.
17.	Em relação à baixa capacidade de execução dos projetos, as questões afetas às subsidiárias foram assim mapeadas:
- complexidade dos processos licitatórios relacionados à exigência de contratação de empresa de auditoria independente para atestar técnica e contabilmente o encerramento dos projetos;
- dificuldade de adequação dos relatórios finais aos requisitos exigidos pela Aneel para demonstrar o atendimento aos seus critérios; e
- dificuldade na composição da carteira de projetos de PD&I (especialmente nos primeiros anos de vigência da Lei 9.991/2000) devido ao número insuficiente de propostas de projetos adequadas aos requisitos da Aneel, apesar da realização anual de chamadas públicas. Essas dificuldades levaram ao crescimento do saldo de obrigações associadas à referida lei.
18.	Diante desse quadro, a Eletrobras informa as seguintes ações em implementação:
- acompanhamento pelas subsidiárias das informações publicadas pela Aneel sobre a execução dos projetos para verificação da sua compatibilidade com os dados internos e, quando for o caso, solicitar ajustes;
- discussão no âmbito da CPT sobre a implantação de aperfeiçoamentos nos processos internos de prestação de contas nas subsidiárias.
Análise
19.	Verifica-se que a Eletrobras promoveu determinadas iniciativas endereçadas à resolução do problema suscitado na auditoria operacional, por meio da identificação de suas causas determinantes, da reestruturação da CPT e da implantação de medidas corretivas quanto ao quadro de reduzida capacidade de execução e de prestação de contas de projetos de PD&I.
20.	A nova formatação dada à CPT (Resolução RES-813/2017, peça 32, p. 8-12) , ainda que represente uma medida de caráter mais geral e estruturante, foi destacada de forma reiterada, ao longo do relatório de auditoria originário, como etapa fundamental para a formalização e implantação das instâncias de planejamento e governança das atividades de PD&I, no âmbito do Sistema Eletrobras, revogando a Resolução RES-116/2012, editada pela Diretoria Executiva da estatal (peça 9, p. 22-24) .
21.	Além de contemplar elementos de planejamento estratégico e de governança, as funções da CPT estão relacionadas à gestão propriamente dita. Nessa linha, as novas atribuições da Comissão assumem um eixo específico voltado ao processo de prestação de contas das ações de PD&I, em consonância com o item 9.1.1 do Acórdão 1784/2017-TCU-Plenário. Essa nova sistemática será revisitada ao longo desta instrução, vez que o tema permeia algumas das deliberações do acórdão mencionado. 
22.	No tocante às medidas específicas apresentadas para a solução dos problemas indicados na auditoria, observa-se algumas inconsistências relacionadas ao formato das ações encaminhadas ao Tribunal, bem como certo desalinho entre as causas apontadas e as medidas implantadas, cujas lacunas revelam a necessidade de iniciativas adicionais.
23.	A determinação contida no item 9.1.1 do acórdão em questão demanda, por parte da Eletrobras, a elaboração de um "plano de ação específico". De acordo com documento do TCU, denominado "Roteiro para Monitoramento de Auditorias de Natureza Operacional", a estrutura do plano de ação envolve, basicamente, um cronograma em que são definidos responsáveis, atividades e prazos para a implementação das deliberações formuladas pelo Tribunal. Adicionalmente, sugere-se a definição de metas e indicadores de desempenho.
24.	Ainda que a deliberação do item 9.1.1 não tenha discriminado explicitamente esses elementos, entende-se que a estrutura das ações operacionalizadas pela Eletrobras encontram-se num formato aquém do desejável, vez que apenas indicam de maneira genérica as medidas adotadas, o que fragiliza o adequado monitoramento por esta Corte da solução dos problemas de baixa capacidade de execução e de prestação de contas de projetos de PD&I.
25.	Além disso, entende-se conveniente e oportuno que o plano contemple metas para aferição do desempenho, em razão do quadro destacado pelo Relator quanto ao baixo índice percentual de projetos efetivamente executados, em comparação com o setor elétrico e outras empresas do segmento.
26.	Diversos procedimentos sob a responsabilidade da Aneel são apontados como causa para os baixos índices de prestação de contas dos projetos, denotando que as medidas de ajuste operacionalizadas pela estatal já podem estar impactando esses percentuais de maneira positiva. Essa dinâmica corrobora a necessidade do estabelecimento de índices para aferição do atual patamar de projetos considerados como efetivamente executados, dada a relevância dessa questão no âmbito da auditoria operacional.
27.	Para efeito do estabelecimento desses referenciais, a sistemática de cálculo deduzida pela equipe de auditoria operacional em seu relatório (peça 4, p. 43-46) poderá ser considerada, a critério da Eletrobras, como elemento integrante do plano de ação.
28.	Além disso, observa-se também que determinadas questões afetas à atuação das subsidiárias não estão sendo adequadamente tratadas nas ações anunciadas pela estatal. As dificuldades no processo de contratação da auditoria independente e o excessivo saldo de obrigações pendentes extrapolam, ao menos de forma direta, a esfera de alcance das medidas implementadas de ajuste e aperfeiçoamento do processo de prestação de contas, o que demandaria ações específicas endereçadas à solução desses problemas.
29.	Dessa forma, para efeito do presente monitoramento, entende-se que a presente deliberação pode ser considerada como parcialmente cumprida, ensejando a proposição de alguns ajustes sob a forma de determinação à Eletrobras, no sentido de elaborar plano de ação específico que contemple em sua estrutura os seguintes elementos: responsáveis, atividades, prazos, metas e indicadores de desempenho para as ações implementadas, bem como para as questões referentes à dificuldade no processo de contratação de auditoria independente e ao excessivo saldo de obrigações pendentes, ficando, a critério da estatal, a utilização como referencial da sistemática de cálculo deduzida pela equipe de auditoria operacional em seu relatório à peça 4, p. 43-46. 
Item 9.1.2: apresentar ao TCU estudo analítico e conclusão, ouvido o Cepel, sobre a legalidade, a oportunidade e a conveniência de se manter a classificação das informações sobre as receitas e os custos das ações de PD&I do Centro como reservadas, na forma postulada pelo Cepel na sua Carta DG-2822/2017, de 6/2/2017.
Situação que levou à proposição da deliberação
30.	Uma das dimensões avaliadas pela auditoria operacional refere-se à adequação da relação custo/benefício na alocação de recursos em ações de PD&I, por parte da Eletrobras. Para suportar as decisões de investimento faz-se necessária uma consistente metodologia de avaliação centrada na contabilização e apropriação de custos/receitas aos projetos de interesse.
31.	No decorrer da auditoria, foram levantadas informações sobre os custos incorridos nas ações de PD&I do Cepel, encaminhadas no formato de planilha eletrônica contendo os valores executados de 2012 a 2016, organizados por "tema", "linha de pesquisa" e "conta de apropriação".
32.	Entretanto, por terem sido classificadas como confidenciais na origem, essas informações não tiveram a composição de custos explicitados no relatório final da auditoria, não obstante constarem do respectivo processo como peça, sob a chancela de sigilo (TC Processo 013.712/2016-0) .
33.	Em razão da prevalência de recursos públicos como fonte de financiamento das ações de PD&I, no âmbito do Sistema Eletrobras, a equipe de auditoria questionou o alcance da restrição e a possibilidade de extensão da divulgação dessas informações à sociedade em geral, em consonância com os princípios da publicidade e transparência, vez que somente a Eletrobras e os órgãos de controle possuem, atualmente, acesso aos dados referentes ao custo dos projetos de pesquisa. 
Providências adotadas pela Eletrobras (peça 32) 
34.	Com relação ao tema proposto, a Eletrobras argumenta, com a anuência do Cepel, que os documentos apresentados contêm informações detalhadas de projetos de pesquisa e desenvolvimento científico e tecnológico, assim como de contas de apropriação referentes a sistemas, bens, instalações e áreas de interesse estratégico nacional, configurando, portanto, elementos que se ligam fortemente a aspectos de gestão interna, de estratégia particular, para a boa atuação do Centro de Pesquisa.
35.	Dessa forma, a possibilidade de divulgação pública e irrestrita expõe a entidade e pode prejudicar, ou causar risco, ao desenvolvimento e manutenção dos ativos tecnológicos sob sua competência.
36.	A estatal ampara tal posicionamento nos seguintes dispositivos legais e normativos:
- Art. 24, § 1º, inciso III, da Lei 12.527/2011, classificando como reservadas, pelo prazo de 5 (cinco) anos, as informações sobre custos e ações de PD&I do Cepel; e
- Art. 9, inciso VI, da Resolução-TCU 294/2018, que assim dispõe: "São consideradas imprescindíveis à segurança da sociedade ou do Estado as informações cuja divulgação ou acesso irrestrito possam: (...) VI - prejudicar ou causar risco a projetos de pesquisa e desenvolvimento científico ou tecnológico, assim como a sistemas, bens, instalações ou áreas de interesse estratégico nacional".
Análise
37.	Diante das informações encaminhadas pela Eletrobras, a presente determinação pode ser considerada como cumprida, destacando, tão somente, o disposto no art. 24, § 4º, da Lei 12.527/2011 que franqueia, automaticamente, o acesso público às informações, após transcorrido o prazo de classificação, que no presente caso restou indicado pela estatal como de 5 (cinco) anos.
Recomendações à Eletrobras
Item 9.5.1: avalie a conveniência e oportunidade de adotar as providências necessárias ao cumprimento do disposto na Resolução RES-116/2012, particularmente no seu item 8, ou outro ato normativo que venha a substituir, implementando adequadamente as instâncias de governança e gestão da PD&I no âmbito do Sistema Eletrobras, compreendendo a aprovação da nova Política de Tecnologia e PD&I, em conformidade com os requisitos da mencionada Resolução, e o regimento interno e demais mecanismos para o funcionamento de todos os órgãos nela previstos;
Situação que levou à proposição da deliberação
38.	Conforme mencionado anteriormente, houve no âmbito da auditoria operacional constatação acerca da inadequada formalização e implementação das instâncias de planejamento e governança de PD&I, demandadas pela sistemática estabelecida na Resolução RES-116/2012, editada pela Diretoria Executiva da Eletrobras (peça 9, p. 22-24) .
39.	Esse novo referencial normativo contemplou em sua estrutura a criação da Comissão de Política Tecnológica - CPT, coordenada pelo presidente da Eletrobras e integrada pelos diretores da holding, das empresas controladas e do Cepel, com a função estabelecida de "definir políticas, diretrizes e estratégias de atuação, e priorizar e coordenar as ações conjuntas, referentes a Pesquisa, Desenvolvimento e Inovação Tecnológica". 
40.	Apesar de ter sido considerada como fundamental para o novo referencial de planejamento estratégico, governança e gestão de PD&I, a estrutura e a dinâmica de atuação da CPT foram objeto de diversas considerações por parte da equipe de auditoria, com destaque para a ainda pendente formalização de seu regimento interno, por meio da edição das regras e forma de seu funcionamento.
41.	Na mesma linha, verificou-se que a nova Política de PD&I, produzida já sob a nova estrutura da CPT, não havia sido ainda apreciada pelo escalão dirigente da Eletrobras.
Providências adotadas pela Eletrobras (peças 29 e 32) 
42.	A partir das observações e resultados produzidos pela auditoria operacional do Tribunal, as Diretorias da Eletrobras e do Cepel concluíram quanto à necessidade de reestruturar a Comissão de Política Tecnológica - CPT. Nesse sentido, e com o propósito de definir "uma estrutura simplificada e ágil" em substituição à anterior, a diretoria da estatal aprovou a nova Resolução RES-813/2017 (peça 32, p. 8-12) , de 18/12/2017, revogando a Resolução RES-116/2012 (peça 9, p. 22-24) .
43.	A Eletrobras informa que a nova estrutura foi operacionalizada a partir do primeiro trimestre de 2018. No entanto, as medidas de reorganização acabaram por impactar o andamento e a implementação de determinadas ações de planejamento, como o Plano Estratégico, a Política de PD&I e as respectivas definições de metas, entre outras.
44.	Dentro dessa nova estrutura, a composição da CPT e dos Grupos Temáticos - GTs está assim representada:
Análise
45.	Para efeito do adequado tratamento dessa matéria visando à presente deliberação, o Ministro Relator José Múcio Monteiro observou, em seu voto condutor do Acórdão 1784/2017-TCU-Plenário, determinados aspectos atinentes à natureza do comando a ser endereçado à Eletrobras, em razão da aderência do tema ao campo da discricionariedade conferida ao gestor:
15. 	Faço apenas uma observação no que diz respeito à determinação relativa ao cumprimento do disposto na Resolução RES-116/2012, que trata da "Reorganização das atividades de Tecnologia, Pesquisa e Desenvolvimento Tecnológico e Inovação Tecnológica (PD&I) da Eletrobras". A proposta de determinação é de seguinte teor:
"adote as providências necessárias ao cumprimento do disposto na Resolução RES-116/2012, particularmente no seu item 8, ou outro ato normativo que a venha a substituir, implementando adequadamente as instâncias de governança e gestão da PD&I no âmbito do Sistema Eletrobras, compreendendo a aprovação da nova Política de Tecnologia e PD&I, em conformidade com os requisitos da mencionada Resolução, e o regimento interno e demais mecanismos para o funcionamento de todos os órgãos nela previstos."
16. 	A citada Resolução, adotada pela Diretoria Executiva da Eletrobras, versa, basicamente, sobre a criação e estruturação da Comissão de Política Tecnológica (CPT) , "com a função precípua de definir políticas, diretrizes e estratégias de atuação, e priorizar e coordenar as ações conjuntas, referentes a Pesquisa, Desenvolvimento e Inovação Tecnológica". Trata-se, portanto, de normativo da própria empresa, no âmbito de sua organização interna, destinado a dotá-la de instrumento de governança e gestão na área de PD&I.
17. 	Dessa forma, não resta dúvida que o comando se amolda mais a uma recomendação, visto tratar-se de norma concebida no campo da discricionariedade conferida ao gestor, definindo políticas, diretrizes e estratégias de atuação da empresa.
46.	Nesse sentido, e diante dos subsídios fornecidos pela auditoria operacional, a Eletrobras entendeu conveniente e oportuno aprovar uma nova resolução reorganizando as atividades de PD&I, notadamente no que concerne à estrutura da CPT, por meio do realinhamento de suas atribuições, supressão de instâncias administrativas intermediárias e mudanças na coordenação.
47.	Tal iniciativa vai ao encontro das ponderações externadas na auditoria operacional acerca da reduzida dinâmica de atuação da CPT e das diversas instâncias associadas (peça 4, p. 8-11) . A nova estrutura passa a contemplar a interligação direta dos Grupos Temáticos com a CPT, suprimindo-se a Subcomissão de PD&I. Na mesma linha, a coordenação da Comissão passa a ter uma composição mais flexível, com a titularidade migrando da Presidência da Eletrobras para sua Diretoria de Geração.
48.	As mudanças, portanto, têm o potencial de conferir maior agilidade às ações de PD&I na estatal, por meio de uma estrutura menos segmentada e com maior disponibilidade dos responsáveis por sua coordenação, em linha com o objetivo consignado, na presente recomendação, quanto à adequada implementação das instâncias de governança e gestão de PD&I.
49.	Nessa linha, a CPT restruturada aprovou seu Regimento Interno, em 17/7/2018 (peça 29, p. 123-129) , o qual regula a sua estrutura funcional, composição e forma de funcionamento, bem como as competências e atribuições de cada membro da comissão.
50.	Dessa forma, e considerando que na reunião de 29/9/2018 o Conselho de Administração da Eletrobras aprovou a Política de Pesquisa, Desenvolvimento e Inovação das empresas da holding (peça 33) , entende-se como implementada a presente recomendação.
Item 9.5.2: avalie a conveniência e oportunidade de adotar medidas para aprovar e instituir os planos estratégicos atinentes à PD&I do Sistema Eletrobras, contendo os elementos essenciais para a implementação da referida política, tais como a indicação dos objetivos estratégicos do Sistema Eletrobras aos quais estão conectadas as ações de PD&I; as metas estabelecidas ao longo do seu marco temporal e os indicadores com base nos quais elas serão aferidas; os produtos e resultados que se almeja alcançar; os recursos que serão utilizados na sua consecução, os investimentos que se estima fazer, e os mecanismos de accountability pública das ações.
Situação que levou à proposição da deliberação
51.	À época dos trabalhos de fiscalização, o documento denominado "Política de PD&I", de julho de 2009, constituía-se como o normativo de maior densidade a regular a estratégia desse segmento, no âmbito do Sistema Eletrobras (peça 10, p. 19-38) . O desdobramento desse referencial se daria de forma institucional por meio do instrumento conhecido como "Planejamento Estratégico", cuja forma e estrutura contemplariam os elementos essenciais para a consecução dos objetivos e diretrizes estabelecidos na sua vigente política de PD&I.
52.	Não obstante, para efeito de sua estratégia institucional, a Eletrobras apresentou o documento denominado "Programa de Ação em Tecnologia e PD&I", articulado no âmbito da CPT, cujo núcleo consiste na apresentação de um rol de Temas Prioritários que se subdividem em Linhas de Ação (peça 9, p. 26-106) .
53.	Ao analisar o material, a equipe de auditoria observou que o documento apresentava determinadas lacunas quanto aos elementos essenciais ao adequado planejamento das ações, vez que se tratava mais de uma consolidação das atividades de PD&I do que um referencial para a consecução estratégica, com vistas a se alcançar um estágio tecnológico desejado.
Providências adotadas pela Eletrobras (peças 29 e 32) 
54.	Conforme destacado anteriormente, apesar da restruturação da CPT ter impactado o prazo de elaboração do plano estratégico de PD&I da Eletrobras, a referida comissão desenvolveu a nova versão (2019-2022) do Programa de Ação em Tecnologia e PD&I, cuja aprovação foi efetivada em 8/4/2019 pela diretoria executiva da Eletrobras (peça 29, p. 130-276) .
Análise
55.	Cotejando-se a nova versão do documento (2019-2022) com a antiga (2015-2018) , objeto da auditoria operacional, verifica-se que a CPT assimilou o teor da recomendação emitida pelo Tribunal para incorporar, ao Programa de Ação em Tecnologia e PD&I, elementos que o conformassem mais a um instrumento de planejamento das linhas de ação.
56. 	Nesse sentido, o documento explicita o plano estratégico de PD&I cujo objetivo contempla a identificação dos temas técnicos associados aos negócios das empresas Eletrobras e aos desafios tecnológicos do setor elétrico brasileiro, para os quais ações de pesquisa, desenvolvimento e inovação serão importantes para potencializar as vantagens competitivas das empresas em médio e longo prazo.
57.	Para a concretização dessas ações, o Programa demanda, além dos temas e do detalhamento de suas linhas de ação, a previsão dos recursos financeiros, humanos e laboratoriais que suportarão as atividades de PD&I.
58.	No tocante aos resultados esperados, o programa enfatiza a transformação das atividades em produtos úteis para as empresas Eletrobras, por meio de diretrizes para o alcance dos objetivos nas etapas finais da cadeia de inovação, além da divulgação mais abrangente dos resultados, incluindo a identificação de entraves à inovação com seu compartilhamento e tratamento, de forma conjunta, pelas empresas interessadas.
59.	Para o acompanhamento das ações, o programa define uma série de categorias, indicadores e metas, que devem estar associados aos seus principais objetivos. No horizonte 2019-2022 definiu-se as seguintes categorias: saldo de obrigações com a Aneel, prestação de contas com a Aneel, projetos conjuntos realizados (sinergia) , internalização de conhecimento, produtos que geraram inovação, ganho e benefício fiscal, e divulgação de resultados.
60.	Pelo exposto, considera-se como implementada a presente recomendação.
Item 9.5.3: avalie a conveniência e oportunidade de adotar medidas para implementar norma interna instituindo sistemática para o planejamento estratégico e governança das ações de PD&I que contemple elementos que viabilizem o adequado desempenho dessas funções, concernentes à seleção e priorização, acompanhamento, avaliação e accountability dessas ações.
Situação que levou à proposição da deliberação
61.	Verificou-se, no âmbito dos trabalhos de auditoria, a necessidade de formulação de normativo interno com as orientações acerca da sistematização dos processos de gestão voltados às atividades de pesquisa das empresas Eletrobras, demandados pela então vigente Política de PD&I de 2009.
62.	A equipe de fiscalização destacou que grande parte das inconsistências verificadas com respeito à implementação das dimensões de acompanhamento, avaliação e accountability dessas ações decorrem de deficiências na atuação da Comissão de Política Tecnológica - CPT.
Providências adotadas pela Eletrobras (peça 29) 
63.	Conforme mencionado anteriormente, a Eletrobras promoveu a reestruturação da CPT, bem como implementou, por meio da Resolução 813/2017, de 18/12/2017 (peça 32, p. 8-12) normativo interno contemplando a sistemática e as dimensões das ações de PD&I na estatal.
64.	A Eletrobras reforça, ainda, que o Programa de Ação constitui o instrumento estratégico que orienta as atividades de PD&I a serem desenvolvidas por suas subsidiárias a cada quadriênio, com a identificação dos temas técnicos associados aos respectivos negócios e aos desafios tecnológicos do setor elétrico brasileiro (peça 29, p. 130-271) . A partir das diretrizes estabelecidas, as empresas mantêm autonomia para selecionar projetos dentro dos temas prioritários e das linhas de ação indicados no programa.
65.	Para o acompanhamento das ações de PD&I são elaborados relatórios de acompanhamento, previstos em Planos de Ação anuais que visam a realizar o acompanhamento dos projetos, da prestação de contas junto à Aneel, das chamadas públicas e de outras atividades que venham a ser necessárias. Dentre as ferramentas de acompanhamento está o conjunto de indicadores relacionados no Programa de Ação.
Análise
66.	As dimensões indicadas na presente recomendação estão inseridas no art. 1º da Resolução Eletrobras 813/2017 e contemplam, em essência, as seguintes atribuições da CPT: (i) definição das políticas, diretrizes e objetivos estratégicos de PD&I das empresas Eletrobras (ii) comunicar os objetivos estratégicos e aprovar o portfólio de projetos para o alcance desses objetivos (iii) definir a aplicação dos recursos para o alcance dos objetivos estratégicos (iv) aprovar a elaboração do Plano Anual de PD&I das empresas Eletrobras (v) avaliar e acompanhar os resultados do portfólio de projetos das empresas Eletrobras (vi) aprovar o processo de acompanhamento das ações do Plano Anual de PD&I das empresas Eletrobras e (vii) aprovar o processo de prestação de contas das ações do Plano Anual de PD&I das empresas Eletrobras.
67.	Como desdobramento dessas atribuições e do Programa de Ação da Eletrobras, as principais diretrizes de atuação da CPT estão consolidadas em seu Plano de Ação anual, cujos principais objetivos, em 2019, contemplam as dimensões de avaliação, acompanhamento e accountability das ações de PD&I (peça 29, p. 6-27) .
68.	Pelo exposto, entende-se como implementada a presente recomendação.
Item 9.5.4: avalie a conveniência e oportunidade de desenvolver planejamento específico sobre os investimentos a serem realizados em ações de PD&I no âmbito do Sistema Eletrobras e do Cepel, avaliando a possibilidade prevista no § 3º do art. 4º da Lei 9.991/2000 em face dos seus possíveis impactos em relação aos investimentos a serem efetuados em projetos de PD&I regulados pela Aneel.
Situação que levou à proposição da deliberação
69.	A auditoria operacional ressaltou a ausência de avaliação específica e de planejamento da forma como será tratada e implementa, pelo Sistema Eletrobras, a possibilidade criada pelo §3º do art. 4º da Lei 9.991/2000, que estabelece que 'as empresas vinculadas ao Ministério de Minas e Energia associadas do Centro de Pesquisas de Energia Elétrica - CEPEL poderão aplicar, alternativamente a investimentos em projetos nos termos do inciso II, percentual, de sua opção, dos recursos de que trata o referido inciso, no atendimento de sua obrigação estatutária de aporte de contribuições institucionais para suporte e desenvolvimento do Cepel (...) '.
70.	Em síntese, tal dispositivo cria a possibilidade de que os recursos aportados pelas empresas Eletrobras ao Cepel (contribuições de associados, participantes e colaboradores) sejam reconhecidos pelo Poder Público como hábeis a comprovar os investimentos obrigatórios demandados pelo inciso II do art. 4º  da Lei 9.991/2000.
71.	Não obstante o caráter não obrigatório, mas 'de opção', quanto à aplicação daquele dispositivo legal, a equipe de auditoria ponderou que, na hipótese de um cenário de escassez de recursos, o reconhecimento dos aportes ao Cepel, destinados a dar cumprimento à obrigação imposta através do inciso II do art. 4º da Lei 9.991/2000, criaria o risco de não alocação de recursos que antes eram destinados à execução de projetos de PD&I regulados pela Aneel, de responsabilidade de várias empresas do grupo.
72.	Nessa linha, a equipe propôs recomendação à Eletrobras para que avaliasse os eventuais impactos da possibilidade criada por meio do §3º do art. 4º da Lei 9.991/2000.
Providências adotadas pela Eletrobras (peça 29) 
73.	A estatal informa que o Programa de Ação em PD&I das empresas Eletrobras, para o quadriênio 2019 - 2022, contempla o planejamento do uso dos recursos financeiros e dos investimentos previstos pela Lei 13.203/2015, que alterou o artigo 4º, § 3º da Lei 9.991/2000.
74.	O planejamento toma por base os projetos aprovados, contratados e em andamento, na estimativa da Receita Operacional Líquida das empresas e na possiblidade prevista pela Lei 13.203/2015, estimando-se, portanto, o impacto dos investimentos e saldo para uso em projetos de PD&I.
Análise
75.	O Programa de Ação (2019) das empresas Eletrobras contempla, no tópico referente à alocação de recursos, informações de suas subsidiárias acerca (i) dos aportes previstos para o Cepel e (ii) das respectivas projeções de investimentos anuais em PD&I (peça 29, p. 141-150) .
76.	A discriminação dessas rubricas permite a avaliação do impacto a que se refere a presente recomendação, razão pela qual entende-se como implementada a deliberação.
Item 9.5.5: avalie a conveniência e oportunidade de apresentar plano de ação que contenha detalhamento de providências a serem tomadas, seus responsáveis, prazos e recursos necessários, para aperfeiçoar o processo de gestão integrada da carteira de ações de PD&I do Sistema Eletrobras, englobando os projetos de PD&I das subsidiárias e do Cepel, e contemplando (i) a edição de normas específicas sobre os processos relacionados às diversas fases da gestão de PD&I, especialmente seleção, priorização, balanceamento, acompanhamento e controle; (ii) a implementação e o funcionamento das instâncias de governança e gestão previstas na RES-116/2012; e (iii) a aquisição e/ou o desenvolvimento e a implantação de bases de dados e softwares que subsidiem a gestão integrada do portfólio de ações de PD&I.
Situação que levou à proposição da deliberação
77.	A Política de PD&I do Sistema Eletrobras de 2009 demandava o desenvolvimento de um sistema específico que desse suporte aos respectivos processos organizacionais visando a uma gestão integrada dessas informações.
78.	Não obstante essa orientação, os exames de auditoria apontaram lacunas na implementação da base de dados centralizada e de um sistema informatizado integrado para o controle e acompanhamento de projetos e dispêndios, dificultando uma abordagem sinérgica com relação a procedimentos comuns na gestão do portfólio de ações de PD&I do Sistema Eletrobras.
Providências adotadas pela Eletrobras (peça 29) 
79.	Em resposta à presente recomendação, a Eletrobras informa que seu Plano de Ação anual contempla as ações relacionadas às atividades de pesquisa, desenvolvimento e inovação nas empresas Eletrobras, para determinado exercício, no âmbito da Comissão de Política Tecnológica - CPT.
80.	Nele são referenciados os procedimentos de acompanhamento dos projetos, da prestação de contas junto à Aneel, das chamadas públicas e de outras atividades que venham a ser necessárias para dar atendimento aos objetivos de PD&I.
81.	O acompanhamento dos projetos de pesquisa é realizado pela ferramenta SIPPED (Sistema de Informações de Projetos de Pesquisa e Desenvolvimento) . A experiência no uso e as expectativas da CPT com relação à ferramenta evidenciaram a conveniência de aprimoramento da versão atual, com a inclusão de novos recursos de interface e relatórios gerenciais, entre outras facilidades. Essa atividade foi incluída como uma ação a ser desenvolvida no Plano de Ação 2019, bem como o levantamento de ferramentas/sistemas de gestão utilizados internamente pelas empresas Eletrobras visando a futuras oportunidades de integração. 
Análise
82.	Os itens (i) e (ii) da presente recomendação estão relacionados aos desdobramentos da reestruturação da CPT, por meio da elaboração, pela Eletrobras, do novo normativo interno, Resolução 813/2017, de 18/12/2017 (peça 32, p. 8-12) , que contempla a sistemática e as dimensões das ações de PD&I na estatal. 
83.	Nesse novo normativo, a incumbência quanto à gestão integrada da carteira de ações de PD&I recaiu sobre a CPT e os Grupos Temáticos, com objetivos definidos de organizar, fomentar e coordenar as atividades e o conhecimento no âmbito das empresas Eletrobras.
84.	No tocante ao desenvolvimento do Sistema de Informações - item (iii) , a disponibilização da versão 2.0 do SIPPED está prevista para o final de 2019 e contemplará, principalmente:
	- Nova estrutura de banco de dados; 
	- Facilidade para incorporação de novas funcionalidades;
- Previsão de compatibilidade futura com outros sistemas que trabalham com informações similares; 
	- Inclusão do conceito de projeto cooperado; 
	- Nova interface mais amigável. 
85.	O desenvolvimento da nova versão do SIPPED será gerenciado pela Secretaria Executiva da CPT que apresentará, em suas reuniões ordinárias, as novas funcionalidades do sistema, à medida em que forem sendo disponibilizadas. Adicionalmente, será realizado um levantamento das ferramentas/sistemas de gestão de projetos de PD&I utilizados internamente pelas empresas Eletrobras e Cepel visando a futuras oportunidades de integração. 
86.	O Plano de Ação discrimina os seguintes responsáveis, produtos e prazos a serem seguidos:
	- Responsável pela coordenação: Secretaria Executiva da CPT;
	- Participação: Membros da CPT e Gestores de PD&I;
- Produto: Nova versão do SIPPED e relatório com levantamento das ferramentas/sistemas de gestão de projetos de PD&I utilizados pelas empresas Eletrobras.
- Prazo: Nova versão do SIPPED (até dezembro/2019) , relatório com levantamento das ferramentas/sistemas de gestão de projetos de PD&I utilizados pelas empresas Eletrobras e Cepel (até dezembro/2019) .
87.	Diante das informações encaminhadas, entende-se que a presente recomendação pode ser considerada como implementada, em razão da inserção no Plano de Ação anual de medidas para o desenvolvimento de sistema de informação integrado, bem como da nova estruturação da CPT.
Item 9.5.6: avalie a conveniência e oportunidade de efetuar avaliação da nova versão dos sistemas de informação de controle dos custos das ações de PD&I do Cepel, de modo a verificar se as informações neles armazenadas sobre os custos dos projetos são confiáveis, fidedignas e tempestivas e se permitem ampliar a transparência das dimensões econômica e financeira das ações de PD&I do Centro e gerar subsídios às instâncias de planejamento e gestão da inovação tecnológica no âmbito da Eletrobras.
Situação que levou à proposição da deliberação	
88.	O relatório de auditoria operacional traça um histórico da evolução do sistema de controle de custos utilizado pelo Cepel, para avaliação de suas ações em PD&I, baseado em constatações levantadas pelos órgãos de controle em diversas oportunidades.
89.	Desde 2013, a CGU já apontava uma inadequada contabilização dos valores apropriados aos projetos de interesse, com possíveis repercussões negativas no âmbito das decisões de alocação de recursos e na avaliação da relação custo/benefício das atividades. À época, o controle financeiro realizado pelo Cepel ainda possuía uma natureza preponderantemente compartilhada, o que dificultava uma identificação mais precisa dos custos associados a determinado projeto. Além disso, algumas rubricas careciam de atualização de seus valores históricos, o que inviabilizava gerencialmente as pretendidas análises comparativas.
90.	Em 2015, o Cepel adotou diversas providências no sentido de aperfeiçoar seus controles de custos de ações de PD&I, em especial no que se refere aos chamados 'projetos da carteira PI' (aqueles que são de interesse institucional da Eletrobras) . A principal iniciativa foi a disponibilização de um sistema específico (Siscustos PI) alimentado pela base de dados do Centro de Pesquisa. O relatório de auditoria detalha o modo como os custos eram registrados e processados nesses sistemas de informação (peça 4, p. 53-54) .
91.	Não obstante esses esforços, as informações demandadas pela auditoria operacional não foram adequadamente supridas com base, tão somente, nos sistemas de informação existentes, tendo sido necessário ao Cepel desenvolver uma sistemática própria e específica, em planilha eletrônica, para dar atendimento às requisições da equipe de fiscalização.
92.	Em 2016, com o objetivo de mitigar essas restrições, o Cepel comunicou ao Tribunal acerca da disponibilização de nova versão dos sistemas de informação, cuja reformulação propiciaria melhor transparência e apropriação de gastos nas ações de PD&I (peça 26) .
Providências adotadas pela Eletrobras (peças 29 e 32) 
93.	Dando continuidade ao processo de melhoria contínua no segmento de governança corporativa, a estatal estabeleceu como meta a implantação de uma ferramenta de gestão dos projetos de pesquisa do Cepel, resultado do desdobramento do Programa ProERP (ERP SAP) , que constitui um sistema integrado de gestão empresarial a ser implantado nas empresas do Sistema Eletrobras, o que possibilita a obtenção de ganhos em todas as atividades da organização.
94.	O cronograma de implantação previa uma operação parcial até abril de 2018 (com enfoque nas atividades financeiras, logísticas, suprimentos e RH) e uma segunda fase para complementação de funções residuais do sistema.
95.	Nessa linha, a Eletrobras informa que já se encontra em operação o módulo de controladoria (CO) que permite, de maneira confiável, a apuração dos custos dos projetos de PD&I do Cepel, contemplando a elaboração de relatórios para o acompanhamento do desempenho dos projetos de pesquisa e das respectivas despesas.
Análise
96.	Em razão da informação acerca da existência de módulo específico para o controle de custos das ações de PD&I do Cepel, o que indica uma melhoria para o planejamento e gestão das atividades de pesquisa, entende-se como implementada a presente recomendação.
Item 9.5.7: avalie a conveniência e oportunidade de implementar ações de acompanhamento regular e periódico dos custos das ações de PD&I do Cepel, a partir das informações a serem disponibilizadas pelo sistema de custos do Centro;
Situação que levou à proposição da deliberação
97.	Decorre, basicamente, da mesma situação indicada para o item 9.5.6.
Providências adotadas pela Eletrobras (peças 29 e 32) 
98.	A Eletrobras informa que, para efeito do acompanhamento periódico, já estão disponíveis os módulos de (i) gerenciamento de projetos (PS) , com ênfase na determinação de custos e acompanhamento da execução e (ii) manutenção (PM) , que subsidia a elaboração do plano de manutenção e acompanhamento dos custos envolvidos na manutenção das instalações necessárias às atividades de pesquisa.
99.	Para o módulo PS, todos os projetos ativos no Cepel, em abril de 2018, foram carregados na instância única do SAP da Eletrobras. Atualmente é possível acompanhar os projetos financeiramente, ou seja, planejá-los, controlar seus custos e emitir relatórios. O acompanhamento físico das atividades ainda não está sendo feito no PS SAP, mas sim em um sistema anterior denominado de "Caderno de Projetos". A operacionalização do PS SAP em instância única está prevista para ocorrer no segundo semestre de 2019.
100.	Já o módulo PM encontra-se em uso parcial, estando a operação plena prevista para 2020 após a compatibilização dos planos de aquisições e manutenção preventiva.
Análise
101.	Não obstante os módulos específicos já estejam disponíveis para utilização, observa-se que determinadas ferramentas ainda não se encontram em operação plena, razão pela qual a presente recomendação deve ser considerada como em implementação, não havendo necessidade de novo monitoramento em função da previsão de finalização dos módulos para 2019/2020.
Recomendações ao Cepel
Item 9.4.1: avalie a conveniência e oportunidade de elaborar e implementar o regimento interno da instituição, conforme previsto na alínea "f" do § 2º do artigo 30 do Estatuto Social, e adotar as medidas necessárias ao funcionamento e exercício das competências do Conselho Consultivo previsto no art. 44 do seu Estatuto Social.
Situação que levou à proposição da deliberação
102.	Ao avaliar a efetiva implantação da estrutura e instrumentos previstos no Estatuto Social do Cepel (peça 10, p. 5-18) , a equipe de auditoria consignou em seu relatório as lacunas atinentes à elaboração do regimento interno da entidade e instalação do Conselho Consultivo.
103.	Tal quadro evidenciaria um distanciamento das práticas recomendadas pelo Referencial Básico de Governança do TCU, vez que a adoção dessas medidas complementares possibilitaria uma melhor definição e distribuição de responsabilidades/funções entre os membros da administração, bem como um adequado alinhamento das atividades à estratégia do Centro de Pesquisa.
Providências adotadas pelo Cepel (peça 31) 
104.	A par das considerações da equipe de auditoria, e após promover uma detida análise acerca das funções de seus órgãos estatutários, o Cepel concluiu pela superposição de atribuições entre o Conselho Deliberativo e o Conselho Consultivo, acerca das competências estabelecidas nas alíneas I, II e III do art. 44 de seu Estatuto Social (peça 10, p. 16) .
105.	Dessa forma, e com a anuência da holding Eletrobras, o Cepel tomou a iniciativa de propor determinadas alterações em seu Estatuto Social, por meio da apresentação de um novo texto contemplando a aglutinação dessas atribuições no Conselho Deliberativo, em detrimento do Conselho Consultivo, cuja existência não mais se justificaria, razão pela qual foi proposta a sua extinção.
106.	O novo Estatuto Social do Cepel foi aprovado pela Assembleia Geral de 14/11/2017, sendo que o Regimento Interno teve sua aprovação realizada em 6/12/2017 (peça 31) .
Análise
107.	Diante dos subsídios fornecidos pela auditoria operacional, observa-se que o Cepel também entendeu conveniente e oportuno aprovar um novo estatuto reorganizando determinadas atividades de seus órgãos estatutários, por meio do realinhamento de suas atribuições com a supressão do Conselho Consultivo. Tal iniciativa encontra-se em linha com o objetivo indicado na recomendação acerca do pleno exercício de suas competências e de seu funcionamento, o que ocorreria, de maneira mais ágil, por meio de uma estrutura menos segmentada e com maior disponibilidade dos responsáveis indicados no estatuto social do Centro de Pesquisa.
108.	Dessa forma, e considerando também a aprovação do Regimento Interno do Cepel, entende-se como implementada a presente recomendação.
Item 9.4.2: avalie a conveniência e oportunidade de observar, quando da aprovação do seu Programa de Trabalho anual, a necessidade de dotar esse instrumento de planejamento dos elementos essenciais para a adequada implementação da estratégia de PD&I do Sistema Eletrobras no âmbito daquele Centro, tais como a indicação dos objetivos estratégicos do Sistema Eletrobras e/ou do Cepel aos quais estão conectadas as ações de PD&I; as metas estabelecidas ao longo do seu marco temporal e os indicadores com base nos quais elas serão aferidas; os produtos e resultados que se almeja alcançar; os recursos que serão utilizados na sua consecução, os investimentos que se estima fazer, e os mecanismos de accountability pública das ações;
Situação que levou à proposição da deliberação
109.	À época dos trabalhos de fiscalização, o documento denominado "Política de PD&I", de julho de 2009, constituía-se como o normativo de maior densidade a regular a estratégia desse segmento, no âmbito do Sistema Eletrobras (peça 10, p. 19-38) . O desdobramento desse referencial se daria de forma institucional por meio do instrumento conhecido como "Planejamento Estratégico", cuja forma e estrutura contemplariam os elementos essenciais para a consecução dos objetivos e diretrizes estabelecidos na sua vigente política de PD&I.
110.	Para efeito de sua estratégia institucional, o Cepel apresentou o documento denominado "Plano de Trabalho" que, na sua visão, comportaria os requisitos técnicos caracterizadores de um instrumento de planejamento, em razão, também, do seguinte contexto:
 (...) No caso do Cepel, a sua estratégia e planejamento institucionais estão intimamente ligados à sua estruturação orgânica, segundo departamentos técnicos e a consolidação das atividades-fim em termos das correspondentes Áreas de Atuação, Linhas de Pesquisa, Carteira de Projetos Institucionais de P&D+I, de Pesquisa Experimental e Ensaios.
 (...) este processo de planejamento ocorre de forma continuada. No âmbito interno, envolve aspectos de multidisciplinaridade, onde o Centro se apoia na sua estrutura departamental/funcional existente, abrangendo as interações em nível de pesquisadores do Centro, os responsáveis pelos departamentos técnicos, e as suas diretorias. Este processo tem paralelo no que se refere ao relacionamento técnico do Cepel com as empresas Eletrobras, demais empresas e instituições do setor elétrico, e academia. Além disso, são utilizados subsídios derivados das participações do Centro em fóruns relevantes, em termos de política tecnológica e política energética, no Sistema Eletrobras e no MME. Complementado ainda com os resultados do relacionamento internacional do Cepel, tanto no meio acadêmico como em fóruns multilaterais específicos. Estes processos permitem que o Centro mantenha uma estratégia de desenvolvimento e atuação com visões de curto, médio e longo prazos, que atende a sua Missão institucional. Esta resultante pode ser aferida pelo crescente êxito do Centro em termos de inserção, abrangência e profundidade dos seus produtos e resultados no Sistema Eletrobras, instituições e empresas do setor elétrico, assim como o reconhecimento internacional do Cepel.
111.	Não obstante esse quadro, a equipe de auditoria considerou que o Plano de Trabalho apresentava lacunas fundamentais para uma adequada definição estratégica das ações de PD&I do Cepel, porquanto se limitava a indicar as áreas de atuação, linhas de pesquisa e respectivos projetos associados, não contemplando informações essenciais ao planejamento, tais como: premissas, cenários, vinculação estratégica, metas, indicadores, recursos e investimentos.  
Providências adotadas pelo Cepel (peças 29 e 31) 
112.	Conforme esquema apresentado anteriormente, com o advento da reestruturação da Comissão de Política Tecnológica - CPT, as atividades relacionadas à elaboração do Plano de Trabalho anual ficaram sob a responsabilidade da respectiva Secretaria Executiva, coordenada pelo Cepel, com o apoio dos Grupos Temáticos - GTs.
113.	O Cepel destaca que a aprovação do plano é resultado de um conjunto de ações e procedimentos que podem ser sintetizados da seguinte forma:
	- O Plano de Trabalho anual do Cepel (para o ano subsequente) é composto pelos projetos desenvolvidos para seus Associados (Fundadores e Especiais) , sendo submetido ao Conselho Deliberativo e Assembléia Geral para avaliação e aprovação, do ponto de vista dos objetivos estratégicos, em reuniões de fechamento de ano. Resumidamente, são apresentados o conjunto de projetos e seus enquadramentos nas diferentes linhas de pesquisa desenvolvidas pela entidade; 
	- Para os Projetos Institucionais (Carteira PI) , o Plano de Trabalho, já numa forma detalhada, é submetido para avaliação técnica aos representantes das empresas associadas fundadoras do Cepel (Eletrobras, Furnas, Chesf, Eletronorte e Eletrosul) , cuja indicação é realizada pela Direção de cada empresa. Os representantes técnicos das empresas serão os responsáveis pelo acompanhamento periódico do andamento dos projetos;
	- O conjunto dos projetos é apresentado em reunião técnica com a presença dos representantes das empresas Associadas Fundadoras, Diretores e Chefes de Departamento do Cepel;
	-  Para a estruturação do Programa Anual de Trabalho, o Cepel se utiliza da ferramenta de Planejamento e Acompanhamento de Projetos que é o chamado "Caderno de Contas". Este instrumento contém informações sobre cada projeto em desenvolvimento. Estas informações compreendem: (i) os objetivos, contextualização e metodologia de desenvolvimento (ii) o planejamento detalhado para o horizonte de um a dois anos contendo as etapas e atividades que serão desenvolvidas, incluído o cronograma (iii) a alocação de pessoal nos projetos ao longo do período (iv) metas/marcos a serem atingidos e (v) ao final de cada ano o Caderno de Contas é atualizado pelos líderes de projeto com o planejamento do biênio seguinte;
	- Previamente à reunião técnica mencionada, a documentação do conjunto de projetos (Plano de Trabalho Anual aprovado) é enviada aos representantes técnicos das empresas, para análise de sua adequação. Nesta mesma reunião, podem ser apresentados ou ainda identificados novos projetos, seja por parte do Cepel ou das empresas. A viabilidade de execução é verificada, sendo ainda definido o momento mais adequado para seu início em função dos compromissos assumidos;
	- Os novos projetos são analisados considerando a pertinência aos objetivos estratégicos das empresas, capacidade técnica do Cepel e disponibilidade de pessoal para o seu desenvolvimento e priorização.  A partir de 2017 foi introduzida, no conjunto de documentos, a previsão de custos referente à alocação de pessoal;
Análise
114.	As informações e documentos encaminhados, em resposta à presente recomendação, revelam que, no âmbito do Cepel, as diretrizes atinentes ao desenvolvimento de pesquisas possuem uma natureza intrinsicamente ligada ao próprio funcionamento da entidade, razão pela qual as premissas de seu planejamento integram, para além de determinado documento, os próprios procedimentos de rotina da empresa.
115.	Não obstante essa característica, observa-se que o novo Plano de Trabalho anual encaminhado (peça 29, p. 54-122) contempla determinadas premissas que caracterizam o documento e os procedimentos correlatos como instrumentos de planejamento, razão pela qual a presente recomendação deve ser considerada como implementada.
Determinação conjunta à Eletrobras e ao Cepel
Item 9.2: apresentar, em seus próximos relatórios de gestão, informações detalhadas sobre a situação de implementação da metodologia de avaliação de resultados das ações de PD&I que ora se encontra em desenvolvimento;
Situação que levou à proposição da deliberação
116.	A Política de PD&I, de 2009, estabelecia como diretriz estratégica a definição de um conjunto de indicadores de gestão, com o objetivo de avaliar a efetividade e os resultados obtidos no aperfeiçoamento dos processos e na maximização da inovação, considerando a difusão nas empresas Eletrobras e no setor elétrico.
117.	Em 2016, durante a auditoria, o Cepel fez referência a dois mecanismos para aferição dos resultados das suas ações de PD&I: (i) indicadores de desempenho referentes à medida de satisfação dos clientes/stakeholders do Centro e (ii) indicadores para avaliação dos projetos, ainda em fase de desenvolvimento com apoio de consultoria especializada.
118. 	O cronograma de desenvolvimento dos trabalhos de consultoria contemplava quatro etapas: (i) versão preliminar da metodologia (ii) versão preliminar da ferramenta (iii) workshop e aplicação de teste piloto e (iv) versão final da metodologia.
119.	Diante dessa dinâmica, e considerando a complexidade dos elementos estruturantes desse procedimento, a equipe de auditoria deduziu que ainda demandaria um tempo razoável para a efetiva apropriação pelo Cepel de sua primeira metodologia estruturada para avaliação de projetos, razão pela qual recomendou-se que o respectivo estágio de implementação fosse informado no relatório de gestão das entidades.
Providências adotadas
120.	As informações demandadas constam do Relatório de Gestão da Eletrobras (exercício de 2017) , na parte reservada ao Cepel que trata das atividades relacionadas à pesquisa e desenvolvimento.
121.	O referido trabalho de consultoria acerca da avaliação de projetos de PD&I, iniciado em 2016, teve seu relatório final entregue em janeiro de 2017. Consta do documento um conjunto de indicadores propostos, cujo alcance abarca as seguintes dimensões: (i) contribuição estratégica (ii) resultados econômicos (iii) resultados de mercado e marca (iv) resultados científicos, tecnológicos, de capacitação e de aprendizado (v) resultados ambientais e sociais e (vi) complexidade administrativa.
122.	A metodologia desenvolvida foi aplicada a uma amostra piloto de quatorze projetos, selecionados de forma a representar os diferentes tipos de atividades e áreas de atuação do Cepel. Não obstante a ferramenta tenha se mostrado útil para efeito de gestão interna, verificou-se que a estrutura dos projetos de PD&I, de escopo muito amplo e longa duração, impunha dificuldades à implementação do mecanismo.
123.	Ainda em 2017, para efeito da participação no Plano Diretor de Negócios e Gestão da Eletrobras (PDNG 2018-2022) , o Cepel e a holding concluíram que o momento atual demandava a reorientação dos esforços, voltando-se agora para a demonstração dos benefícios das ações do Cepel para o setor elétrico. Assim, incluiu-se no PDNG o projeto "Desenvolvimento de Metodologia para Mensuração de Benefícios das Linhas de Pesquisa do CEPEL", cujo novo cronograma foi dividido por etapas. A primeira, com duração prevista de doze meses, engloba cinco atividades, das quais as duas primeiras já foram concluídas.
124.	Com essas iniciativas, a Eletrobras e o Cepel pretendem que a metodologia a ser desenvolvida possa contribuir para a valoração econômica dos benefícios, cujos indicadores se revelaram de difícil aplicação no âmbito do projeto piloto. 
Análise
125.	As informações acerca da implementação da metodologia indicada encontram-se agora incorporadas ao relatório de gestão das entidades, o que possibilita o acompanhamento por esta Corte acerca de seu efetivo desenvolvimento. Dessa forma, entende-se que a presente determinação pode ser considerada como cumprida.
Recomendação conjunta à Eletrobras e ao Cepel
Item 9.3: analisar a viabilidade, a conveniência e a oportunidade de incorporar, na estruturação dos seus processos de avaliação de resultados das ações de PD&I, conceitos e elementos relacionados aos objetivos da avaliação e às fases adotadas na sistemática de avaliação, assim como a diferenciação, característica a esses processos, entre a avaliação da performance do conjunto das ações integrantes de um programa de PD&I - ou de uma parte desse conjunto (program evaluation) - e a avaliação da performance de particulares ações integrantes desse programa de PD&I (project evaluation) , tais como os adotados no âmbito do modelo de avaliação do Advanced Technology Program, do NIST, ou em outros modelos congêneres; 
Situação que levou à proposição da deliberação
126.	A temática da presente recomendação está relacionada à determinação anterior (item 9.2) e constitui uma contribuição técnica da auditoria operacional para o processo de desenvolvimento da metodologia de avaliação de resultados.
127.	Com esse propósito, a equipe responsável utilizou como critério o aproveitamento de práticas reconhecidas, adotadas por entidades que desenvolvem atividades de PD&I, que dão ênfase à dimensão da performance na construção de processos e padrões de avaliação, e cujos resultados têm se revelado exitosos.
128.	No presente caso, elegeu-se o modelo conceitual desenvolvido pelo National Institute of Standards and Technology (NIST) , uma das principais instituições de pesquisa nos Estados Unidos, no tocante às ações de PD&I do seu Advanced Technology Program (ATP) , cujas características mais relevantes estão descritas no relatório de auditoria operacional, destacando-se:
 (...) Tal como ocorre com outros modelos de avaliação de PD&I, o referencial adotado pelo NIST desdobra-se em diversos componentes, alcançando tanto a avaliação geral do conjunto das ações desenvolvidas no âmbito do Advanced Technology Program (program evaluation) , ou, consoante seja o propósito de uma particular avaliação, apenas uma parte, segmento, linha de pesquisa desse conjunto de ações, assim como a avaliação dos resultados e produtos de uma particular ação (project evaluation) . A experiência do NIST é no sentido de que a avaliação de projeto tende a começar antes da avaliação de um programa de PD&I, em razão de que essa última "requer tempo para que múltiplos projetos façam progresso em direção aos objetivos do programa" (...) O modelo do NIST contempla diversos métodos e técnicas de avaliação adequadas ao propósito da avaliação que se pretende fazer, abarcando variados campos do conhecimento, abordagens, avaliadores, etc. A tipologia básica dos métodos utilizados no âmbito do Advanced Technology Program é a seguinte: modelagem conceitual/analítica, estudo de caso, análise estatística, análise econométrica, análise social e sociométrica, análise histórica (retrospectiva e prospectiva) e análise bibliométrica (...) .
Providências adotadas (peça 32 e relatório de gestão Eletrobras - exercício 2017) 
129.	Conforme mencionado anteriormente, o Cepel iniciou em 2016, com o apoio de uma consultoria especializada, o projeto intitulado "Desenvolvimento de Indicadores de Avaliação de Projetos de PD&I", cuja proposta final contemplou um conjunto de 27 indicadores distribuídos em seis segmentos: (i) contribuição estratégica (ii) resultados econômicos (iii) resultados de mercado e marca (iv) resultados científicos, tecnológicos, de capacitação e de aprendizado (v) resultados ambientais e sociais e (vi) complexidade administrativa. Todavia, verificou-se que a estrutura dos projetos de PD&I, com escopo muito amplo e longa duração, dificultava a implementação da metodologia. Tal constatação se deu na etapa relacionada à aplicação do mecanismo a uma amostra piloto de quatorze projetos.
130.	A par desses resultados, em 2017, a Eletrobras e o Cepel reorientaram o enfoque do desenvolvimento da metodologia por meio de ações que contemplaram a estrutura de custos e o agrupamento de projetos.
131.	Destacam que a reestruturação na forma de organização interna e contabilização dos custos teve por objetivo ampliar a transparência da aplicação dos recursos e mensuração de seus resultados. Um dos procedimentos já operacionalizados permitiria a clara distinção das rubricas referentes a recursos humanos e materiais alocados em linhas de pesquisa e outros centros de custo permanentes, daqueles aplicados em projetos que compõem a atividade-fim do Cepel, usualmente associados a produtos e aplicações para o setor elétrico.
132.	Além disso, a Eletrobras e o Cepel definiram, no âmbito do PDNG 2018-2022, o novo projeto denominado "Desenvolvimento de Metodologia para Mensuração de Benefícios das Linhas de Pesquisa do CEPEL" visando a elaboração de metodologia para o levantamento das informações e quantificação dos resultados, em especial os econômicos, de projetos de PD&I agrupados em linhas de pesquisa ou em conjuntos de linhas de pesquisa.
133.	Informam, nesse sentido, que uma das etapas desse projeto contempla como meta a análise das principais metodologias e modelos disponíveis na literatura para avaliação econômica de programas de PD&I, incluindo o indicado mecanismo desenvolvido pelo NIST, cuja utilização será apreciada e eventualmente deliberada pela CPT reestruturada.
Análise
134.	Considerando o referencial teórico apresentado pela equipe de auditoria operacional, observa-se que, inicialmente, a metodologia em desenvolvimento visava a uma abordagem mais direcionada ao project valuation. No entanto, sua aplicabilidade restou prejudicada em função da própria natureza dos projetos de PD&I do Cepel, cujas especificidades em termos de duração e abrangência dificultaram a utilização dos indicadores propostos em suas diversas dimensões.
135.	O atual estágio de desenvolvimento aponta para uma reorientação dos objetivos da metodologia, com enfoque no denominado program valuation, articulado por meio do agrupamento dos projetos em linhas de pesquisa ou conjunto de linhas de pesquisa, ou seja, a avaliação perseguida contempla uma abordagem mais agregada, concentrando-se na dimensão econômica dos resultados.
136.	Dessa forma, entende-se que a presente recomendação pode ser considerada como em implementação, não havendo a necessidade de novo monitoramento para este item, vez que as informações acerca do desenvolvimento da metodologia encontram-se incorporadas ao relatório de gestão das entidades, o que possibilita o adequado acompanhamento da matéria pelo Tribunal.
CONCLUSÃO
Acórdão 1784/2017-TCU-Plenário
	Grau de implementação das deliberações - Eletrobras

	Deliberação
	Cumprida ou Implementada 
	Em cumprimento ou Em implementação
	Parcialmente cumprida ou Parcialmente implementada
	Não cumprida ou Não implementada
	Não aplicável

	9.1.1
			X
		
	9.1.2
	X
				
	9.5.1
	X
				
	9.5.2
	X
				
	9.5.3
	X
				
	9.5.4
	X
				
	9.5.5
	X
				
	9.5.6
	X
				
	9.5.7
		X
			
	Quantidade
	7
	1
	1
		
	Percentual
	78%
	11%
	11%
		
Quadro 1 - Grau de atendimento das deliberações do Acórdão 1784/2017-TCU-Plenário - Eletrobras
Acórdão 1784/2017-TCU-Plenário
	Grau de implementação das deliberações - Cepel

	Deliberação
	Cumprida ou Implementada 
	Em cumprimento ou Em implementação
	Parcialmente cumprida ou Parcialmente implementada
	Não cumprida ou Não implementada
	Não aplicável

	9.4.1
	X
				
	9.4.2
	X
				
	Quantidade
	2
				
	Percentual
	100%
				
Quadro 2 - Grau de atendimento das deliberações do Acórdão 1784/2017-TCU-Plenário - Cepel
Acórdão 1784/2017-TCU-Plenário
	Grau de implementação das deliberações - Eletrobras e Cepel

	Deliberação
	Cumprida ou Implementada 
	Em cumprimento ou Em implementação
	Parcialmente cumprida ou Parcialmente implementada
	Não cumprida ou Não implementada
	Não aplicável

	9.2
	X
				
	9.3
		X
			
	Quantidade
	1
	1
			
	Percentual
	50%
	50%
			
Quadro 3 - Grau de atendimento das deliberações do Acórdão 1784/2017-TCU-Plenário - Eletrobras e Cepel
PROPOSTA DE ENCAMINHAMENTO
137.	Ante todo o exposto, submetem-se os autos à consideração superior, propondo:
a) considerar, com relação às deliberações do Acórdão 1784/2017-TCU-Plenário:
a.1) cumpridas as determinações exaradas nos subitens 9.1.2 e 9.2;
a.2) implementadas as recomendações feitas nos subitens 9.4.1, 9.4.2, 9.5.1, 9.5.2, 9.5.3, 9.5.4, 9.5.5 e 9.5.6;
a.3) parcialmente cumprida a determinação consubstanciada no subitem 9.1.1;
a.4) em implementação as recomendações 9.3 e 9.5.7, sem necessidade de serem monitoradas;
b) com fundamento nos arts. 71, inciso IV, da Constituição Federal, 1º, inciso II, e 43, inciso I, da Lei 8.443/1992, c/c o art. 250, incisos II, do Regimento Interno:
b.1) determinar à Eletrobras que, no prazo de 90 (noventa) dias, apresente plano de ação específico que contemple em sua estrutura os seguintes elementos: responsáveis, atividades, prazos, metas e indicadores de desempenho para as ações atualmente implementadas que visam a solucionar o problema indicado no item 9.1.1 do Acórdão 1784/2017-TCU-Plenário, assim como para as questões referentes à dificuldade no processo de contratação de auditoria independente e ao excessivo saldo de obrigações pendentes, ficando, a critério da estatal, a utilização como referencial da sistemática de cálculo deduzida pela equipe de auditoria operacional em seu relatório à peça 4, p. 43-46 do TC Processo 004.206/2019-3;
c) determinar à SecexEstataisRJ que monitore o cumprimento do item anterior, por meio da autuação de processo específico;
	d) arquivar os presentes autos, com fundamento no inciso V do artigo 169 do RI/TCU."
        É o Relatório.

não há

Não atuou

MONITORAMENTO. CUMPRIMENTO, INTEGRAL E PARCIAL, DE DETERMINAÇÕES E RECOMENDAÇÕES EXARADAS EM ACÓRDÃO DO PLENÁRIO. DETERMINAÇÃO. ARQUIVAMENTO.

MONITORAMENTO (MON)

Trata-se de monitoramento do cumprimento das determinações e recomendações exaradas no Acórdão 1784/2017-TCU-Plenário, da relatoria do Ministro José Múcio Monteiro, em sede de auditoria operacional (TC Processo 013.712/2016-0) , cujo objetivo foi verificar como a Eletrobras e o Cepel têm aplicado os recursos destinados por lei ou estatutariamente para a Pesquisa, Desenvolvimento e Inovação (PD&I) .
2.	       Após o exame dos autos, adoto como minhas razões de decidir as análises e conclusões da SecexEstataisRJ para considerar, no tocante às deliberações do Acórdão 1784/2017-TCU-Plenário:
  a) cumpridas as determinações exaradas nos subitens 9.1.2 e 9.2;
                     b) implementadas as recomendações feitas nos subitens 9.4.1, 9.4.2, 9.5.1, 9.5.2, 9.5.3, 9.5.4, 9.5.5 e 9.5.6;
                     c)  parcialmente cumprida a determinação consubstanciada no subitem 9.1.1;
                     d) em implementação as recomendações 9.3 e 9.5.7, sem necessidade de serem monitoradas.
3.		A determinação feita à Eletrobras no item 9.1.1 do mesmo decisum, embora possa ser considerada parcialmente cumprida, merece especial atenção: 
"9.1.1 apresente plano de ação específico para a solução do problema relativo à baixa capacidade de execução no âmbito das empresas Eletrobras de projetos de Pesquisa, Desenvolvimento e Inovação (PD&I) regulados pela Lei 9.991/2000 e para os baixos índices de apresentação de relatórios finais de projetos (prestações de contas) à Aneel, de que decorrem o inexpressivo volume de recursos já reconhecidos pela agência reguladora como efetivamente executados pelo Sistema Eletrobras;"
4.	Neste caso, a Eletrobras adotou uma série de providências para cumprir o determinado pelo TCU: 
	a) reestruturação da Comissão de Política Tecnológica - CPT, nos termos da Resolução 813/2017, de 18/12/2017, cujas atribuições básicas, em relação ao segmento de PD&I das empresas do Sistema Eletrobras são: 
	(i) definir políticas, diretrizes e objetivos estratégicos;
	(ii) aprovar a elaboração do Plano Anual;
	(iii) avaliar e acompanhar o resultado do portfólio de projetos;
	iv) aprovar o processo de prestação de contas das ações do Plano Anual.
	b) reestruturação da Secretaria Executiva do CPT que tem como atribuições gerais submeter à aprovação do CPT, com o apoio de grupos temáticos, os seguintes documentos: 
	(i) Plano Anual;
	(ii) processo de acompanhamento das ações; 
	(iii) processo de prestação de contas.
	c) busca de informações, quanto à baixa capacidade de execução e de prestação de contas de projetos de PD&I, junto às suas subsidiárias de modo a identificar as causas dos problemas apontados na auditoria operacional. 
	c.1) consolidação do resultado desse levantamento em duas vertentes, associando as questões à atuação:
	 (i) das empresas do Sistema Eletrobras;
	 (ii) da Aneel.
	d) outras providências
	(i) no concernente à prestação de contas, a Eletrobrás relacionou alguns problemas à atuação do órgão regulador:
- a regulamentação da Aneel para a fase final dos projetos de PD&I é complexa e constitui um "gargalo" para a conclusão do processo, fato reconhecido pela Agência;
- demora na atualização pela Aneel das informações já enviadas pelas empresas sobre projetos, como: exclusão de projetos cancelados, eliminação de projetos duplicados e alteração do valor de projeto;
- demora na análise e processamento das informações enviadas pelas empresas sobre os projetos já concluídos;
- falta de diferenciação dos projetos considerados como "interesse em execução" daqueles realmente em andamento ou concluídos; e
- falha na contabilização de projetos realizados de forma cooperada.
	(ii) em referência à baixa capacidade de execução dos projetos, as questões afetas às subsidiárias foram assim mapeadas:
- complexidade dos processos licitatórios relacionados à exigência de contratação de empresa de auditoria independente para atestar técnica e contabilmente o encerramento dos projetos;
- dificuldade de adequação dos relatórios finais aos requisitos exigidos pela Aneel para demonstrar o atendimento aos seus critérios; e
- dificuldade na composição da carteira de projetos de PD&I (especialmente nos primeiros anos de vigência da Lei 9.991/2000) devido ao número insuficiente de propostas de projetos adequadas aos requisitos da Aneel, apesar da realização anual de chamadas públicas. Essas dificuldades levaram ao crescimento do saldo de obrigações associadas à referida lei.
	(iii) em vista dos fatos narrados, a estatal está implementando as seguintes ações:
- acompanhamento pelas subsidiárias das informações publicadas pela Aneel sobre a execução dos projetos para verificação da sua compatibilidade com os dados internos e, solicitação de ajustes, caso necessário;
- discussão no âmbito da CPT acerca de aperfeiçoamentos nos processos internos de prestação de contas nas subsidiárias.
5. 	Não obstante a Eletrobras ter tomado diversas providências preliminares para o cumprimento do item 9.1.1 do Acórdão 1784/2017-TCU-Plenário, não foi apresentado o plano de ação específico demandado pelo TCU, notando-se algumas incongruências entre os problemas apontados no TC Processo 013.712/2016-0 e as medidas implantadas para a sua resolução.
6.	De acordo com o "Roteiro para Monitoramento de Auditorias de Natureza Operacional" do TCU, a estrutura do plano de ação abrange, basicamente, um cronograma em que são definidos responsáveis, atividades e prazos para a implementação das decisões deste Tribunal.
7.	A implementação de ações genéricas dificulta o monitoramento pelo TCU da solução dos problemas de baixa capacidade de execução e de prestação de contas de projetos de PD&I, sendo conveniente que o plano abranja metas para aferição do desempenho.
8.	De outro lado, as medidas adotadas em relação aos procedimentos sob a responsabilidade da Aneel, identificados como causa para os baixos índices de prestação de contas dos projetos, podem trazer reflexos positivos no número de projetos efetivamente executados. Entretanto, para tal fim, é necessário o estabelecimento de índices de aferição para que se possa comprovar a eficácia dessas providências em relação à estatal e a outras empresas do mesmo segmento.
9.	A Eletrobras poderá adotar, a seu critério, como elemento integrante do plano de ação para o estabelecimento desses referenciais, a sistemática de cálculo deduzida pela equipe de auditoria operacional em seu relatório (peça 4, p. 43-46 destes autos) .
10.	        Ademais, quanto à atuação das subsidiárias, há dificuldades no processo de contratação da auditoria independente e grande saldo de obrigações pendentes. As medidas corretivas implementadas até agora para ajuste e aperfeiçoamento do processo de prestação de contas são insuficientes e genéricas, carecendo a solução desses problemas de ações direcionadas para esse fim.
11.	Nesse cenário, é essencial expedir nova determinação à Eletrobras, com as atualizações pertinentes, para que elabore plano de ação específico que englobe em sua estrutura elementos que contribuam  não somente para o efetivo monitoramento de projetos de PD&I por esta Corte de Contas, mas para o desempenho de suas atividades gerenciais.
12,	Em razão dessa nova determinação à Eletrobras, torna-se imperioso determinar à Secex Estatais que monitore o cumprimento do item anterior em processo a ser autuado.
            Em face do exposto, Voto por que seja adotado o Acórdão que ora submeto ao escrutínio do Colegiado.
TCU, Sala das Sessões Ministro Luciano Brandão Alves de Souza, em 23 de outubro de 2019.
RAIMUNDO CARREIRO 
Relator